【裁判字號】    97,訴,3516
【裁判日期】    981211
【裁判案由】    返還分紅
【裁判全文】
臺灣臺北地方法院民事判決              97年度訴字第3516號
原      告  己○○
訴訟代理人  吳志勇律師
            周昌賢律師
複  代理人  蘇  芃律師
被      告  華文網股份有限公司
兼法定代理  乙○○
人
上  一  人
訴訟代理人  邱俊哲律師
複  代理人  甲○○
上列當事人間請求返還分紅事件，本院於中華民國98年11月20日
言詞辯論終結，判決如下：
    主      文
原告之訴及假執行之聲請均駁回。
訴訟費用由原告負擔。
    事實及理由
一、原告主張：
    被告乙○○為被告華文網股份有限公司（以下簡稱華文網公
    司）之法定代理人，其於民國93年8月3日以被告華文網公司
    之名義與原告訂立合約書（以下簡稱系爭合約書），雙方約
    定於被告華文網公司內部共同成立沃爾文化出版事業部（以
    下簡稱沃爾部門）。依系爭合約書第3條之規定：「初期甲
    （即被告華文網公司）、乙（即原告）雙方同意由彩舍國際
    通路擔任總經銷商，經銷折扣為定價5折稅外加（即5.25折
    含稅）。彩舍國際通路須按月出具銷售報表經乙方確認後做
    為結款之依據。甲、乙雙方同意每半年針對總經銷商做一檢
    討，必要時可更換或新增總經銷商。」且依照同合約第4條
    規定，乙方須支付總經銷商結款後的10％予甲方；雙方另於
    另於95年2月7日訂立合約增訂條款（以下簡稱系爭增訂條款
    ），依系爭增訂條款第2條之規定：「依據原合約內容第3條
    ，甲、乙雙方同意如由彩舍國際通路擔任總經銷商，經銷折
    扣為52折（即5.46折含稅）。... 」。復依系爭合約書第1
    條規定，原告擁有30％之紅利分配權。而沃爾部門自93年8
    月起至96年3月止之盈餘總計為新臺幣（下同）490萬190元
    ，故原告應分得之分紅為147萬32元。惟當被告乙○○出示
    財務報表做為分紅結帳之依據時，原告方發覺其未依系爭合
    約書第3條之規定，給予原告5.25折之折扣數，亦違反系爭
    合約書第4條之規定，反將所有本應由總經銷商結款後10％
    貨款支付之辦公室房租（包含辦公設備之提供與補充，例如
    文具、紙張、影印、辦公室之秘書助理等）、水電（包含電
    話費、網路費用）、會計、行政等間接費用列入帳中，並從
    沃爾文化出版事業部收入中扣除，導致原告需再次負擔上開
    費用，是被告乙○○未遵照系爭合約書及系爭增訂條款之規
    定行事，以不實之作帳手法，製作內容不實之93年8月31日
    至96年6月10日之「彩舍國際通路/華文網股份有限公司圖書
    別銷退貨統計表（彙總表）」（以下簡稱銷退貨統計表）、
    「沃爾出版事業部收支明細」（以下簡稱沃爾收支明細），
    侵害原告上開期間之30％紅利分配權，因被告乙○○執行職
    務而侵害原告財產上利益，是被告華文網公司依民法第28條
    應負連帶賠償責任，原告爰先位主張依民法第28條、第184
    第1項前段侵權行為，向被告請求損害賠償。縱認原告前開
    主張無理由，然因被告華文網公司與原告間有簽訂系爭合約
    書及系爭增訂條款，自有依約履行之義務，惟被告華文網公
    司並未依約履行，原告備位主張依系爭合約書第1條之30％
    紅利分配權，請求被告華文網公司補足折扣數及退還辦公室
    租金、影印機租金等相關本已由原告所負擔之總經銷商結款
    後金額10％之貨款後，分派30％之紅利予原告。並為先位聲
    明：（一）被告乙○○及被告華文網股份有限公司應連帶給
    付原告147萬32元，及自起訴狀繕本送達翌日起至清償日止
    ，按年息5％計算之利息。（二）願供擔保，請准宣告假執
    行。另備位聲明：（一）被告華文網股份有限公司應給付原
    告147萬32元，及自起訴狀繕本送達翌日起至清償日止，按
    年息5％計算之利息。（二）願供擔保，請准宣告假執行。
二、被告則以：
（一）系爭合約書係由被告華文網公司與原告簽訂，第3條雖規
      定經銷折扣為5折稅外加（即5.25折含稅），然該條僅訂
      出經銷折扣，並未述及結算方式及付款時程等細節。被告
      華文網公司部門間結帳方式悉依雙方所簽合約、董事會及
      股東會決議及「華文網集團部門合作備忘書」辦理，亦即
      ：結算金額依當其各個消費者前端通路所達成營業額之8
      成先結付65％，餘35％之其中20％於次年結款，10％於次
      次年結款，留5％作為呆帳準備與書籍耗損費用，並約定5
      年後計算所有實際售出之書（發書總量減退書總量）以5
      折稅外或5.25折稅內計算後，扣除前3年已先給付之65 ％
      、20％、10％後之差額，以現金補足之。是原告業已知悉
      並同意前開結帳方式，且無任何爭議。又依據系爭合約書
      第2條、第3條之約定，所有通路報表及資金運用，均需原
      告確認，原告主張內容不實之「沃爾收支明細」均經原告
      核可，被告復核後支付，被告華文網公司歷年財報復經致
      遠會計師事務所簽認無誤，是被告乙○○如何製作假帳，
      侵吞紅利。另被告華文網公司自93年來均呈虧損狀態，並
      無盈餘可供分配，而所謂「利潤」，應係總資產減去總負
      債扣除股東出資、公積金後，未分配盈餘方屬利潤，並非
      帳上所列現金皆屬利潤，亦即雖有盈餘要分配紅利，但盈
      餘是指書本的銷售金額扣除包括系爭合約書第4條所稱之
      直接成本及間接成本，以及公司的原始投入。依據系爭增
      訂條款第1條之約定，原告應出資55萬元，原告非但迄今
      未出資分文，且為牟私利，逕創凱特文化出版機構，搶食
      沃爾部門通路，導致沃爾部門未出新書，且下游書店及各
      通路大量退書，由於原告違約，肇致退貨多達500萬元以
      上。是被告華文網公司非但虧損，且負欠外製人員及協力
      廠商貨款高達128萬餘元，何來盈餘可供分配。
（二）兩造簽約伊始，沃爾部門僅使用被告華文網公司位在臺北
      市○○路36號3樓雜誌部內2張辦公桌，後逐漸擴大至整間
      辦公室7、8張辦公桌。嗣因規模不斷擴大，已無法與雜誌
      部門共用辦公室。經原告一再要求希望另租專屬於沃爾部
      門之獨立辦公室，被告遂同意由沃爾部門自行承擔房租水
      電及各項新購設備之前提下，可另外承租全新之辦公室。
      且兩造當時早已言明，在被告華文網公司旗下各出版社享
      有同樣權利與義務之前提下，專為沃爾部門新租辦公室之
      房租水電及新購設備不能由總經銷結款後金額的10％貨款
      負擔，原告欣然同意後，並積極地自行於95年5月間以被
      告華文網公司之名義承租臺北市○○街106號6樓之1作為
      沃爾部門之辦公室使用，兩造就前開約定已達成合意，原
      告主張洵屬無據等語置辯。並聲明：（一）原告之訴駁回
      。（二）如受不利判決，願供擔保請准宣告免假執行。
三、經本院與兩造整理本件不爭執及爭執事項如下（見本院卷一
    第363頁、本院卷二第65頁、第152頁背面）：
（一）不爭執事項：
  １、原告於93年8月3日、95年2月7日與被告華文網公司簽訂「
      合約書」（原證2）、「合約增訂條款」（原證3），依合
      約書第1條約定，原告擁有30％之紅利分配權。
  ２、被告華文網公司員工有製作原證4之「彩舍國際通路/華文
      網股份有限公司圖書別銷退貨統計表（彙總表）」（即銷
      退貨統計表，見本院卷一第16至26頁）、原證9之「沃爾
      出版事業部收支明細」（即沃爾收支明細，見本院卷一第
      36至42頁）。
  ３、原告曾以被告乙○○製作上開原證4之「彩舍國際通路/華
      文網股份有限公司圖書別銷退貨統計表（彙總表）」（本
      院卷第16至26頁）、原證9之「沃爾出版事業部收支明細
      」（本院卷第36至42頁）內容不實為由提起刑事告訴，經
      臺灣臺北地方法院檢察署檢察官以97年度調偵字第270 號
      、臺灣高等法院檢察署以98年度上聲議字第745號為不起
      訴處分確定。
  ４、兩造同意自96年9月4日合意終止契約關係。
（二）爭執部分：
  １、被告乙○○是否製作不實之93年8月31日至96年6月10日報
      表（原證4即銷退貨統計表、原證9即沃爾收支明細），致
      侵害原告依原證2合約書第1條關於93年8月31日至96年6月
      10 日之30％紅利分配權，故原告得依民法第28條、第184
      第1項前段規定，請求被告連帶負損害賠償責任？
  ２、原告得否依原證2合約書第1條30％紅利分配權，請求分配
      93年8月31日至96年6月10日紅利？
四、得心證之理由：
（一）按故意或過失，不法侵害他人之權利者，負損害賠償責任
      ，民法第184條第1項前段定有明文。又按「損害賠償之債
      ，以有損害之發生及有責任原因之事實，並二者之間，有
      相當因果關係為成立要件。故原告所主張損害賠償之債，
      如不合於此項成立要件者，即難謂有損害賠償請求權存在
      」，最高法院48年臺上字第481號判例可參。再按當事人
      主張有利於己之事實者，就其事實有舉證之責任，民事訴
      訟法第277條前段定有明文。復按「民事訴訟如係由原告
      主張權利者，應先由原告負舉證之責，若原告先不能舉證
      ，以證實自己主張之事實為真實，則被告就其抗辯事實即
      令不能舉證，或其所舉證據尚有疵累，亦應駁回原告之請
      求」、「各當事人就其所主張有利於己之事實，均應負舉
      證之責，故一方已有適當之證明者，相對人欲否認其主張
      ，即不得不更舉反證」、「原告對於自己主張之事實已盡
      證明之責後，被告對其主張，如抗辯其不實並提出反對之
      主張者，則被告對其反對之主張，亦應負證明之責，此為
      舉證責任分擔之原則」，最高法院74年度臺上字第913號
      裁判、19年上字第2345號判例、18年上字第2855號判例可
      資參照。
（二）本件原告主張被告乙○○製作內容不實之93年8月31日至
      96年6月10日之銷退貨統計表（即原證4）、沃爾收支明細
      （即原證9），致侵害原告依系爭合約書第1條關於93年8
      月31日至96年6月10日之30％紅利分配權，金額為147萬32
      元，被告乙○○則否認上情，並以前詞置辯。經查：證人
      丙○○於本院審理中結證稱：渠之前負責彩舍通路部門（
      以下簡稱彩舍部門），原證4之銷退貨統計表是彩舍部門
      製作的表格，內容係將書本銷售給下游通路，顯示特定時
      間點書本銷售情形，銷售好則數字為正，若退書太多則數
      字為負，表格內容都實在，且報表有交給原告審閱，原告
      曾針對有些銷售情形不佳提出質疑，渠也向原告說明，開
      會時都會討論，若原告要求，也會提供原告實際銷售明細
      ，等原告與被告華文網公司都沒有意見後，才會製作原證
      4的表格，最後交由會計部門製作最後明細。原證4報表是
      以書名為單位，統計所有書店的銷退貨量，因彩舍部門給
      每一家書店的折扣不同，並非只要有銷售量，最後收回的
      銷售成果一定是正數。例如書本定價100元，以5折價格交
      給金石堂10本銷售，金石堂賣出10本，公司收回500元，
      但同一本書以7折價格交給三民書局銷售10本，三民只賣
      出1本，退回9本，公司須負擔630元成本，就算扣除金石
      堂售出的500元，公司仍有130元的虧損，然帳面上進、退
      貨結果，公司仍有1本的銷售量，惟並非一定得到銷售金
      額為正數的結果。而依書店的特殊性，例如量販店或海外
      書店，彩舍部門給的折扣確實會低到525折以下，因為這
      些經銷商的銷售價本來就較書店為低等語（見本院卷二第
      3頁背面至第4頁背面），原告復自承系爭合約書並未約定
      彩舍部門給予其他書店的折扣不得低於525折，因這係各
      部門的權限等語（見本院卷二第4頁），足見證人丙○○
      所述並非只要有銷售量，最後收回的銷售成果一定是正數
      等情為實。另證人即被告華文網公司會計戊○○於本院審
      理中亦證稱：伊負責製作原證9的部門收支明細表（即沃
      爾收支明細），該表格是依照原證4銷退貨統計表，加上
      非原證4的其他廠商請款之支出表格，經彙整後才製作原
      證9的收支明細表。原證4表格是證人丙○○負責之彩舍部
      門製作，伊則按照彩舍部門提供給的資料登載。彩舍部門
      是被告華文網公司所屬經銷部門，華文網公司是出版商，
      會向印刷廠製作書本，透過書店去經銷，經銷結果就是原
      證4的銷售明細，若書本暢銷，表示有書款的收入，原證4
      的銷售明細會顯示為正數，若書本退回太多，表示無書款
      收入，原證4的銷售明細會顯示為負數。伊按照原證4的銷
      售明細，也就是實際收入情形，再與公司應付給廠商的費
      用，例如印刷廠，及人事費用等等成本開銷，製作出原證
      9的沃爾收支明細，才知沃爾部門的損益情形。沃爾是出
      版部門，彩舍是經銷部門，原證9的內容都是據實記載，
      也交給原告看過，原告會與伊討論，認為哪些部分有問題
      ，通常都針對支出部份有疑問，例如認為數字是否記載有
      誤，或是對金額有意見，若係誤載，伊會馬上更正，若對
      金額有意見，原告會跟被告乙○○討論，討論結果他們兩
      人都會告知伊，伊再按原告與被告乙○○的指示更正，故
      正式的收支明細表都是原告沒有意見後才會製作。原告從
      未對原證4的內容表示質疑，因為原證4屬於收入情形，伊
      將之登載在原證9的報表上，原告只對原證9的支出有過意
      見。至於沃爾部門到96年6月之虧損金額約297萬元，而原
      告在任時曾另外創立雜誌部門，若包含該部門應付給廠商
      的成本在內，還有未付款達4、500萬元，若扣除該雜誌部
      門，則有100多萬元的應付款未付等語（見本院卷二第2頁
      背面至第3頁），並有致遠會計師事務所、安遠聯合會計
      師事務所關於被告華文網公司之相關財務報表查核報告、
      沃爾部門至96年6月10日之收支明細（流水帳）在卷可稽
      （以上見本院卷一第179至210頁）。原告雖以證人丁○○
      欲證明原告曾對系爭沃爾收支明細有爭議云云，然證人丁○○於本院中則證稱：其自94年10月開始在被告華文網公
      司沃爾部門擔任編輯，沃爾部門負責出版書目，另有東京
      ＥＦ雜誌部門、彩舍部門負責經銷，還有其他部門。其於
      96 年3月離職時擔任沃爾部門主編，負責書本印製、出版
      及行銷規劃，但不負責經銷、會計、財務、成本支出及營
      收。證人戊○○是被告華文網公司會計，沃爾部門的帳目
      會先送由戊○○簽核，再送交董事長即被告乙○○。曾在
      95年11月至96年1月間，因原告請產假而暫代原告職位，
      只知沃爾部門應付款項的請款過程，但不清楚沃爾部門其
      他做帳流程、財務、或沃爾部門與被告華文網公司往來財
      務、會計、報帳、財報等流程，也不知原告與被告間是否
      有投資合夥或其他財務糾紛，不清楚證人戊○○曾否將公
      司帳目交給原告過目或簽核等語（見本院卷二第107頁背
      面至第108頁），是依證人丁○○上開證述，其並未負責
      經銷、會計、財務、成本支出及營收，雖曾暫代原告職務
      ，但不知悉兩造間關於本件投資糾紛，亦不清楚證人戊○○曾否將公司帳目交給原告過目或簽核，遑論原告是否審
      閱系爭銷退貨統計表或沃爾收支明細並有爭議等情。再查
      ，被告乙○○並無製作內容不實之系爭銷退貨統計表、沃
      爾收支明細乙節，亦經臺灣臺北地方法院檢察署檢察官以
      97年度調偵字第270號為不起訴處分，並經臺灣高等法院
      檢察署以98年度上聲議字第845號駁回原告之再議而處分
      確定，有該案不起訴處分書附卷可參（見本院卷二第56至
      61頁），原告亦不爭執需有盈餘才能分配紅利等語（見本
      院卷二第64頁背面），是依前開所述，被告乙○○辯稱系
      爭銷退貨統計表、沃爾收支明細內容並無不實，且皆經原
      告核可無訛，而經營結果確有虧損故無紅利可資分配等語
      ，堪信為實。
（三）原告雖主張所謂盈餘是指書本的銷售金額扣除系爭合約書
      第4條所稱之直接成本後，若有獲利，要按30％分配予原
      告，間接成本則不應扣除云云，惟此為被告乙○○所否認
      。經核系爭合約書第4條約定：「初期甲（即被告華文網
      公司）乙（即原告）雙方協議本機構之財務支出僅限員工
      薪資與書籍直接成本（包含書籍版稅、合約版權簽訂花費
      、排版、美編、封面設計、印刷、裝訂），其他辦公室房
      租（包含辦公設備之提供與補充，例如文具、紙張、影印
      、辦公室之秘書助理等）、水電（包含電話費、網路費用
      ）、會計、行政（包含甲方公司內部可完成之書籍排版、
      美編、日常行政事務聯絡）等間接費用，及後勤支援等支
      出，均由總經銷商結餘款後金額之10％的貨款支付（多不
      退少亦不補）... 」，雖表示「初期」本機構之財務支出
      限於員工薪資與書籍直接成本，然已言明限於契約簽訂之
      「初期」始有上開情形之適用，亦未表示其餘間接費用皆
      與成本無涉，而無須原告或被告華文網公司負擔，蓋系爭
      合約書第1條僅約定此部分費用暫由總經銷商結餘款項之
      10 ％的貨款支付。再查，系爭合約書第10條關於盈餘分
      配部分則明訂：「總收入扣除總成本（包含本機構所有上
      述直接與間接成本）後之盈餘，經甲乙雙方協議留下百分
      之15做為公積金，以作為本機構後續持續營運或者擴大營
      運之資金外，其餘全數應視為利潤按上述紅利分配比例分
      配之... 」，嗣於95年2月7日簽訂之「合約增訂條款」第
      4條方修正為：「依據原合約內容第10條，更改為總收入
      扣除總成本（包含本機構所有上述直接與間接成本）後之
      盈餘，甲乙雙方協議不留下公積金」，有合約書、合約增
      訂條款在卷可稽（見本院卷一第14、15頁），足見原告與
      被告華文網公司已於契約中約明須總收入扣除總成本即所
      有直接、間接成本後，先提列百分之15公積金作為持續營
      運或者擴大營運之資金，剩餘款項始為利潤，並按合約書
      第1條之紅利分配比例規定分配之；待95年2月7日修正上
      開約定時，亦僅刪除提列公積金之約定，然「盈餘」仍指
      總收入扣除總成本後之剩餘，而總成本仍包括所有直接與
      間接成本在內，故原告主張所謂盈餘是指書本的銷售金額
      扣除系爭合約書第4條之直接成本後，若有獲利，要按30
      ％分配予原告，間接成本則不應扣除云云，委無足採。況
      依證人丙○○、戊○○所述，系爭銷退貨統計表、沃爾收
      支明細業經原告審核無虞，原告若對支出有疑義，證人戊○○亦會針對原告與被告乙○○協議結果修正系爭報表；
      且間接成本是否果如原告所言，不得列入成本計算，此乃
      原告與被告華文網公司間合約解釋問題，要與被告乙○○
      是否因而製作內容不實之銷退貨統計表、沃爾收支明細無
      涉，原告據此主張被告乙○○故意製作內容虛偽不實之系
      爭統計表、收支明細，而有侵權行為云云，顯無理由。
（四）至原告備位主張依系爭合約書第1條之30％紅利分配權，
      請求被告華文網公司補足折扣數及退還辦公室租金、影印
      機租金等已由原告所負擔之總經銷商結款後金額10％之貨
      款後，分派30％之紅利予原告云云。惟查，系爭銷退貨統
      計表、沃爾收支明細內容並無不實，且皆經原告核可無訛
      ，而經營結果確有虧損，故無紅利可資分配等情，已如前
      述；至系爭合約書第4條雖表示「初期」之財務支出限於
      員工薪資與書籍直接成本，然未表示其餘間接費用要與成
      本無涉而無須原告或被告華文網公司負擔。況系爭合約書
      第10條、合約增訂條款第4條關於盈餘分配部分皆明訂係
      指總收入扣除總成本，亦即必須扣除所有直接與間接成本
      ，剩餘款項始有按合約書第1條之紅利分配比例分配之情
      形可言，亦詳述如上，故原告備位主張「盈餘分配」係指
      書本銷售金額扣除系爭合約書第4條之直接成本後，若有
      獲利，即應按30％分配予原告，故經營結果應有盈餘云云
      ，亦無足採。
五、綜上所述，原告主張被告乙○○製作內容不實之銷退貨統計
    表、沃爾收支明細，侵害原告系爭合約書第1條約定之30％
    紅利分配權，而先位依民法第28條、第184第1項前段侵權行
    為規定，請求被告乙○○及被告華文網股份有限公司連帶給
    付原告147萬32元，及自起訴狀繕本送達翌日起至清償日止
    ，按年息5％計算之利息；並備位依系爭合約書第1條之30％
    紅利分配權，請求被告華文網股份有限公司給付原告147萬
    32元，及自起訴狀繕本送達翌日起至清償日止，按年息5％
    計算之利息，均為無理由，應予駁回。又原告之訴既經駁回
    ，其假執行之聲請亦失所附麗，應併予駁回。
六、本件事證已臻明確，兩造其餘攻擊防禦方法及舉證，核與判
    決結果無影響，爰不再一一論列，併予敘明。
七、據上論結，本件原告之訴為無理由，依民事訴訟法第78條，
    判決如主文。
中    華    民    國    98    年    12    月    11    日
                  民事第三庭    法  官  孫正華
以上正本係照原本作成。
如對本判決上訴，須於判決送達後20日內向本院提出上訴狀。
中    華    民    國    98    年    12    月    11    日
                                書記官  林秀娥

司法院資訊處製作；財團法人民間司法改革基金會備份。
